【裁判字號】    97,上易,529
【裁判日期】    971008
【裁判案由】    詐欺
【裁判全文】
臺灣高等法院臺南分院刑事判決         97年度上易字第529號
上  訴  人  臺灣嘉義地方法院檢察署檢察官
被      告  甲○○
上列上訴人因被告詐欺案件，不服臺灣嘉義地方法院九十七年度
簡上字第一０六號中華民國九十七年七月四日第一審判決（聲請
簡易處刑案號：臺灣嘉義地方法院檢察署九十六年度偵字第九五
八四號、九十七年度偵字第一六四六號），提起上訴，本院判決
如下：
    主  文
上訴駁回。
    理  由
一、本件聲請簡易判決處刑意旨略以：被告甲○○與汪育慶、黃
    水清三人（後二人業經原審法院分別判處有期徒刑三月確定
    ）明知社會上電話詐騙案件層出不窮，詐騙集團多利用人頭
    電話作為實施詐術工具，藉以逃避追緝，且能預見若提供電
    話門號供不詳身分之人使用，可能遭利用於遂行財產上犯罪
    之目的，竟共同基於幫助詐欺取財之不確定故意，先於民國
    九十六年四月十七日，由甲○○將身分證、健保卡交付予其
    男友汪育慶，至臺灣大哥大股份有限公司（以下簡稱「臺灣
    大哥大」）嘉義垂揚直營店，以被告甲○○之名義申請0000
    000000號預付卡門號後（以下簡稱系爭門號），旋交給黃水
    清，黃水清再於之後至同年月二十八日之間某日，在不詳地
    點，將系爭門號交予某不詳姓名年籍之成年人，幫助該人所
    屬詐騙集團為詐欺取財犯行時，作為詐騙聯絡工具使用，任
    由他人藉以遂行詐欺犯罪。嗣上開詐騙集團成員共同基於意
    圖為自己不法所有之犯意聯絡，推由某不詳姓名年籍之男性
    成員，於九十六年六月二十八日，以系爭門號致電予乙○○
    ，佯稱其係檢察官及警察辦案云云，致乙○○一時不察，於
    同年月二十九日上午十一時五十分許，依該詐騙集團份子所
    指定之帳號，匯款新台幣一百零八萬元至王彥斌（另由臺灣
    臺北地方法院檢察署檢察官為不起訴處分）之銀行帳戶內，
    旋該詐騙集團成員提領一空。因認被告甲○○涉犯刑法第三
    百三十九條第一項之幫助詐欺取財罪嫌云云。
二、程序部分：
（一）按地方法院簡易庭對被告為簡易判決處刑後，經提起上訴
      ，而地方法院合議庭認應為無罪判決之諭知者，依刑事訴
      訟法第四百五十五條之一第三項準用第三百六十九條第二
      項之規定意旨，應由該地方法院合議庭撤銷簡易庭之判決
      ，逕依通常程序審判。其所為判決，應屬於「第一審判決
      」（參照最高法院九十一年台非字第二一號判例）。本件
      被告因詐欺案件，原由臺灣嘉義地方法院檢察署九十六年
      度偵字第九五八四號、九十七年度偵字第一六四六號聲請
      簡易判決處刑，經原審法院依簡易程序逕以簡易判決判處
      被告有期徒刑三月，如易科罰金，以新台幣壹仟元折算壹
      日（九十七年度嘉簡字第三三三號）。被告不服該判決，
      提起上訴後，原審合議庭認應為無罪判決之諭知，依同法
      第四百五十二條、第四百五十五條之一第三項準用第三百
      六十九條第一項等規定，撤銷原簡易庭之判決，逕依通常
      程序審判，揆諸上開判例，其所為判決，應屬於地方法院
      之「第一審判決」，本院對該判決自有第二審之管轄權，
      合先敘明。
（二）刑事訴訟法第三百七十一條規定「被告經合法傳喚，無正
      當之理由不到庭者，得不待其陳述，逕行判決。」。本件
      被告經合法傳喚，無正當之理由未於審理期日到庭，爰不
      待其陳述，逕行判決。
（三）次按被告以外之人於審判外之言詞或書面陳述，除法律有
      規定者外，不得作為證據。被告以外之人於審判外之陳述
      ，雖不符前四條之規定，而經當事人於審判程序同意作為
      證據，法院審酌該言詞陳述或書面陳述作成時之情況，認
      為適當者，亦得為證據。當事人、代理人或辯護人於法院
      調查證據時，知有第一百五十九條第一項不得為證據之情
      形，而未於言詞辯論終結前聲明異議者，視為有前項之同
      意。刑事訴訟法第一百五十九條第一項、第一百五十九條
      之五分別定有明文。查被害人乙○○，及原審同案被告汪
      育慶、黃水清於警詢時之審判外陳述，前經被告於原審審
      理時表示同意作為證據使用（見原審卷第六二、六三頁）
      ，且被告未於本院審理期日到庭聲明異議，本院審酌該等
      供述證據之取得過程並無瑕疵，與本案待證事實間復具有
      相當之關聯性，以之為本案證據尚無不當，自得採為證據
      。
（四）又按被告以外之人於偵查中向檢察官所為之陳述，除顯有
      不可信之情況者外，得為證據。刑事訴訟法第一百五十九
      條之一第二項亦定有明文。查原審同案被告汪育慶、黃水
      清於檢察官偵訊時均已法具結，擔保證言之真實性及憑信
      性，是依上開規定，原審同案被告汪育慶、黃水清於偵查
      中之證述，亦具有證據能力。
三、按犯罪事實應依證據認定之，無證據不得認定犯罪事實。不
    能證明被告犯罪者，應諭知無罪之判決。刑事訴訟法第一百
    五十四條第二項、第三百零一條第一項分別定有明文。又按
    認定不利於被告之事實，須依積極證據，茍積極證據不足為
    不利於被告事實之認定時，即應為有利於被告之認定，更不
    必有何有利之證據。而認定犯罪事實所憑之證據，雖不以直
    接證據為限，間接證據亦包括在內，然無論直接或間接證據
    ，其為訴訟上之證明，須於通常一般之人均不致有所懷疑，
    而得確信其為真實之程度者，始得據之為有罪之認定，倘其
    證明尚未達到此一程度，而有合理之懷疑存在，致使無從為
    有罪之確信時，即應為無罪之判決（最高法院三十年上字第
    八一六號、七十六年台上字第四九八六號判例意旨參照）。
    復按檢察官就被告犯罪事實，應負舉證責任，並指出證明之
    方法，刑事訴訟法第一百六十一條第一項定有明文。故檢察
    官對於起訴之犯罪事實，應負提出證據及說服之實質舉證責
    任。倘其所提出之證據，不足為被告有罪之積極證明，或其
    指出證明之方法，無從說服法院以形成被告有罪之心證，基
    於無罪推定之原則，自應為被告無罪判決之諭知（最高法院
    九十二年台上字第一二八號判例意旨參照）。
四、本件聲請簡易判決處刑書認被告甲○○涉有上開幫助詐欺取
    財犯行，無非以：(1)被告甲○○於警詢及偵訊時之供述；(2)
    證人即同案被告汪育慶、黃水清之證述；(3)證人即被害人乙
    ○○之指述；(4)臺灣大哥大預付卡申請書、通聯紀錄、客戶
    歷史交易清單等，為其主要論據。依據被告於原審審理時之
    供述，其對於提供身份證及健保卡予汪育慶申請系爭門號乙
    節，固坦承無隱，惟堅決否認有何幫助詐欺取財犯行，並辯
    稱：汪育慶為伊男友，因為依照規定同一人在同一電信公司
    僅能申請一個預付卡門號，汪育慶向伊表示生意上需要多申
    請一個預付卡門號，所以才將證件交予他去申辦，未料汪育
    慶又將系爭門號交付黃水清等語。經查：
（一）據汪育慶於偵查中證稱：我因為信用不佳，無法辦月租型
      的門號，而易付卡門號雖可以辦，但一家公司只能辦一張
      ，因我有使用臺灣大哥大門號的習慣，另因生意上需要，
      才借用被告甲○○的名義申請系爭門號等語（見偵字第九
      五八四號卷第三０頁）。核與被告於九十七年一月二十九
      日偵查中及原審準備程序時供稱：印章、身分證及健保卡
      都是我拿給男友汪育慶前去申請系爭門號的，申請書上「
      甲○○」簽名，也是由汪育慶代簽，他跟我說生意上需要
      辦一個門號使用等語（見偵卷第十八、三一頁、原審卷第
      三七頁）相符。
（二）系爭門號確由汪育慶持被告身分證及健保卡等證件辦理乙
      節，並有臺灣大哥大預付卡申請書及所附被告甲○○、汪
      育慶身分證、健保卡影本在卷可參（見偵卷第十二、十三
      頁）。而該等預付卡申請書及所附甲○○身分證、健保卡
      影本充其量僅能證明被告有交付證件予汪育慶持去申辦系
      爭門號而已，尚難憑以遽認被告曾經同意汪育慶將系爭門
      號交予詐騙集團使用。且證人汪育慶於檢察官偵訊時亦證
      稱，係因伊一己之關係而將系爭門號交予黃水清（偵卷第
      三０頁），可見被告雖曾因信賴汪育慶而將證件交付汪育
      慶持去申辦預付卡，惟嗣因汪育慶個人一己之意而將辦得
      之系爭門號交付予他人，對於上開汪育慶嗣後所為尚難認
      與被告有何關涉，至於後續之結果發展，既非被告所引發
      及創造，客觀上自難據此歸責於被告。
（四）按幫助犯之成立，主觀上行為人須有幫助故意，客觀上須
      有幫助行為。詳言之，須行為人基於幫助正犯犯罪之意思
      ，於行為前或實施中給予正犯精神上或物質上之助力，而
      參與犯罪構成要件以外之積極或消極行為，以助成正犯犯
      罪之實施為要件。再按，幫助犯係從屬於正犯而成立，並
      無獨立性，故幫助犯須對正犯之犯罪事實，具有共同認識
      而加以助力，始能成立，其所應負責任，亦以與正犯有同
      一認識之事實為限，若正犯所犯之事實，超過其共同認識
      之範圍時，則幫助者事前既不知情，自不負責（最高法院
      七十五年度台上字第一五０九號判決意旨參照）。查預付
      卡門號之性質，係購買儲值卡儲值後方取得撥打電話之權
      利，非如一般月租型門號，如遭他人大量撥打，可能累積
      大額通話費用，對門號申辦人而言，本身需負擔之義務較
      重。被告與汪育慶為男女朋友，業經渠等於偵查及原審供
      述明確，彼此間存有相當之信賴關係，在無庸考慮可能負
      擔大額通信費用之情形下，被告提供證件予汪育慶申辦系
      爭門號使用，核與常情並無相悖之處。
（五）再者，倘若被告於申請系爭門號時，已可預見系爭門號將
      交付詐欺集團使用，應不至於由汪育慶代為申辦門號，並
      在申請書上留下汪育慶之身分證等資料，造成本案其與汪
      育慶均一同遭追訴之不利狀態。另據同案原審被告黃水清
      於偵查中證稱：系爭門號是由汪育慶交付等語（見偵字第
      九五八四號卷第十七、十八頁）。可見黃水清取得系爭門
      號之過程與被告無涉，被告亦不知悉其男友汪育慶，將系
      爭門號轉交他人。是僅以被告提供證件交予其男友汪育慶
      申辦系爭門號乙節，尚難遽認其有何幫助詐欺取財之故意
      。
（六）關於證人乙○○之指述及客戶歷史清單，亦僅能證明乙○
      ○曾遭詐騙集團施詐，並因此陷於錯誤，而遭受財產損失
      ，惟尚無從憑以認定被告於本件詐欺取財犯行有施予何等
      助力，或有何幫助之故意，自難因被告曾將其證件交予男
      友汪育慶即逕認即亦有參與幫助詐欺取財之犯行。
（七）至於被告於九十六年十二月二十五日檢察官第一次偵訊時
      雖供稱：於九十六年七月間曾將身份證借予他人供辦理預
      付卡使用，該人叫「小馬」，不曉得名字，住哪裡也不知
      道，他說拿我的身份證去辦預付卡，預付卡要給人家使用
      沒有關係，我就拿給他去辦，他是男朋友的朋友，他有跟
      我說不會犯法。我要去找「小馬」，呈報他的身份證資料
      ，在元月十日前呈報云云（見偵字第九五八四號卷第六、
      七頁）。嗣檢察官依據被告所提供之資料，於九十七年一
      月二十九日傳喚被告時，將原未列為犯罪嫌疑人之黃水清
      一併傳喚到案說明時，黃水清果遵期到庭坦承綽號為「小
      馬」，並供稱：因自己的手機收訊不良，欲辦理另一支手
      機時，在被告男友（即汪育慶）處泡茶時，向被告男友借
      用該門號0000000000號預付卡，惟尚未使用即遺失等語（
      同上偵卷第十七、十八頁）。而被告亦變更說詞，改稱該
      易付卡是伊男友辦的，對於為何上次偵查中供稱將身分證
      借給「小馬」去辦乙節，則供稱：「我回去之後問我男朋
      友，他說是他去辦的。」等語（同上偵卷第十八頁）。準
      此以觀，系爭預付卡門號既係被告將身分證等資料交付汪
      育慶申請辦理而得，被告於第一次偵查中即應據實供述，
      以釐清責任，何以其竟供稱是借給「小馬」去辦的云云，
      可能之原因容有多端，或因事隔多月記憶不清所致，或因
      未慮及事情嚴重性而任意答覆，或因為避免牽扯男友汪育
      慶而故意隱瞞，均有可能，究竟如何，本院無從揣測，然
      系爭門號確係由汪育慶持被告身分證及健保卡等證件前往
      辦理而得，預付卡申請書上關於申請人「甲○○」及代理
      人「汪育慶」之姓名均係汪育慶所簽等情，迭據被告及汪
      育慶供述在卷，並有臺灣大哥大預付卡申請書及所附被告
      甲○○、汪育慶身分證、健保卡影本在卷可參（見偵卷第
      十二、十三頁），顯見被告於第一次偵查中供稱是借給「
      小馬」去辦的云云，並非實情。又被告倘為逃避責任，儘
      可任意指稱一無從追查之「幽靈」綽號，要不至於供出確
      有其人之「小馬（即黃水清）」，且被告於第一次偵查後
      ，果將其所查得之「小馬（及黃水清）」年籍住所呈報檢
      察官，使檢察官得以追查，堪信被告應無犯罪故意。再者
      ，依被告第一次偵查中所述，其並不知該「小馬」之真實
      姓名及住所，且據原審同案被告黃水清、汪育慶於偵查及
      原審中之供述，綽號「小馬」之黃水清僅係被告男友汪育
      慶之朋友，與被告並非熟識；而被告雖曾因信賴汪育慶而
      將證件交付汪育慶持去申辦預付卡，惟嗣因汪育慶個人一
      己之意而將辦得之系爭門號交付予黃水清，對於上開汪育
      慶嗣後所為難認與被告有何關涉，其後續之結果發展，亦
      非被告所引發及創造，無從歸責於被告等情，亦已詳述如
      前，自不得以被告於第一次偵查中所述不實，遽認其有何
      幫助詐欺取財之故意，檢察官上訴意旨就此所指，尚非可
      取。
五、綜上所述，公訴人所提證據之證明力尚未達於使本院確信起
    訴之犯罪事實為真實程度，無從說服本院以形成被告有罪之
    心證，被告被訴犯罪既不能證明，自應諭知無罪。
六、原審因認被告被訴犯罪不能證明，因予適用刑事訴訟法四百
    五十五條之一第一項、第三項、第四百五十二條、第三百六
    十九條第一項前段、第三百六十四條、第三百零一條第一項
    等規定，撤銷原審法院簡易庭對被告所為有罪之簡易判決，
    改依通常程序，為被告無罪判決之諭知，本院經核尚無違誤
    。檢察官上訴意旨以被告於九十六年十二月二十五日第一次
    偵訊時供稱：於九十六年七月間曾將身份證借予他人供辦理
    預付卡使用，該人叫「小馬」，不曉得名字，住哪裡也不知
    道，他說拿我的身份證去辦預付卡，預付卡要給人家使用沒
    有關係，我就拿給他去辦，他是男朋友的朋友，他有跟我說
    不會犯法，與被告嗣後偵審中之供述不符，認被告第一次偵
    訊時所述當與真實最為接近云云，指摘原判決不當，惟依前
    揭四（七）所述，檢察官之上訴為無理由，應予駁回。
據上論結，應依刑事訴訟法第三百六十八條、第三百七十一條，
判決如主文。
本案經檢察官劉欽銘到庭執行職務。
中    華    民    國    97    年    10    月    8     日
                  刑事第六庭    審判長法  官  董武全
                                      法  官  曾文欣
                                      法  官  杭起鶴
以上正本證明與原本無異。
不得上訴。
                                      書記官  魏安里
中    華    民    國    97    年    10    月    8     日


司法院資訊處製作；財團法人民間司法改革基金會備份。
